【裁判字號】    98,上易,541
【裁判日期】    981008
【裁判案由】    業務過失傷害
【裁判全文】
臺灣高等法院臺南分院刑事判決         98年度上易字第541號
上  訴  人
即  被  告  甲○○
選任辯護人  王成彬律師
上列上訴人因業務過失傷害案件，不服臺灣臺南地方法院97年度
易字第175號中華民國98年5月18日第一審判決（起訴案號：臺灣
臺南地方法院檢察署96年度調偵字第811號），提起上訴，本院
判決如下：
    主  文
原判決關於甲○○部分撤銷。
甲○○無罪。
    理  由
一、本件公訴意旨略以：甲○○為「嘉道營造工程股份有限公司
    」（下稱嘉道公司）承包內政部營建署南區工程處94年度臺
    南都會區○○道路工程（歸仁段）之工地負責人，係從事業
    務之人。甲○○應注意並能注意任何人不得利用道路堆積、
    放置或拋擲足以妨礙交通之物品，且工程進行中，並應樹立
    警告標誌，夜間並應安裝警告燈。詎渠疏於注意，先由嘉道
    公司於民國94年9月16日在臺南縣歸仁鄉○○路○段開工，
    進行兩側道路拓寬工程，嗣為配合埋設管線，於95年1月12
    日停工，復由忠正營造有限公司（下稱忠正公司）接續進行
    埋設管線作業，迄於同年2月18日停工，於兩方均暫停施工
    期間，未樹立警告標誌，夜間亦未安裝警告燈號，適楊秀美
    於95年2月19目晚上7時15分許，騎乘車牌號碼YCB-875號重
    型機車行經上開施工路段，驚見路面凸起土堆，閃避不及而
    摔倒，因而受有右側脛骨平台粉碎性骨折、右側脛骨骨折經
    內固定術後傷口感染之傷害。因認甲○○涉犯刑法第284條
    第2項前段之業務過失傷害罪嫌。
二、證據能力方面：
    本件所採證據，其中告訴人丙○○、證人楊倉銘、丁○○於
    檢察事務官訊問中之證述，雖係被告以外之人於審判外之陳
    述，惟被告及其辯護人於審判中均同意作為證據，本院審酌
    該等言詞陳述作成時之情況，亦無何顯不可信之不適當之情
    況，則依照同法第159條之5第1項規定，自得採為本案之證
    據；另道路交通事故調查報告表(一)、(二)、現場圖，係公務員
    職務上製作之證明文書，本院查無該等文書有何故意登載不
    實之顯不可信之情況，依照同法第159條之4第1款之規定自
    得採為本案之證據；再臺南市立醫院95年4月3日南市衛醫字
    第0221010019號診斷證明書、嘉道公司施工日報表影本、工
    程契約書影本、內政部營建署施工計劃書影本、南區工程處
    94 年度臺南都會區○○道路工程（歸仁段）施工前管線及
    地上物拆遷協調紀錄影本、中華電信股份有限公司與忠正公
    司電信土木工程契約書影本、忠正公司發包工程停工報告單
    影本、中華電信公司台南營運處人孔、配線管道工程日報表
    影本，均係從事業務之人於業務上所須製作之證明文書或記
    錄文書，本院查無該等文書製作人於製作時有何出於非自由
    意志及故意登載不實之顯不可信之情況，依照同法第159條
    之4第2款之規定，自均得採為本案之證據。
三、按犯罪事實應依證據認定之，無證據不得認定犯罪事實，刑
    事訴訟法第154條第2項定有明文。又檢察官就被告犯罪事實
    ，應負舉證責任，並指出證明之方法，刑事訴訟法第161條
    第1項定有明文，因此檢察官對於起訴之犯罪事實，應負提
    出證據及說服之實質舉證責任。其所提證據之證明力必須達
    於使法院確信起訴之犯罪事實為真實程度，倘其所提出之證
    據，不足為被告有罪之積極證明，或其闡明之證明方法，無
    從說服法官以形成被告有罪之心證，而有合理懷疑存在者，
    基於無罪推定之原則，即應為被告無罪判決之諭知（最高法
    院76年台上字第4986號判例、91年度台上字第5597號、92年
    度台上字第128號、第711號判決意旨參照）。
四、公訴人認被告涉犯業務過失傷害罪嫌無非是以告訴人之指訴
    、證人陳燕青、丁○○、林坤瑩之證述及道路交通事故調查
    報告表(一)、現場照片6張、臺南市立醫院95年4月3日之診斷
    證明書為據。訊據上訴人即被告甲○○雖坦承伊係嘉道公司
    承包內政部營建署南區工程處94年度臺南都會區○○道路工
    程（歸仁段）之工地負責人，該公司於94年9月16日在臺南
    縣歸仁鄉○○路○段開工，進行兩側道路拓寬工程，嗣為配
    合埋設管線，於95年1月12日停工，由忠正公司接續進行埋
    設管線作業等情，嗣告訴人楊秀美於95年2月19日晚上7時15
    分許，騎乘車牌號碼YCB-875號重型機車行經上開施工路段
    之路面，因視線不明，路面堆積沙土，煞車打滑而人車摔倒
    ，致受有右側脛骨平台粉碎性骨折、右側脛骨骨折經內固定
    術後傷口感染之傷害等情不諱，然否認伊有業務過失傷害犯
    行，辯稱：該工程於94年9月16日在臺南縣歸仁鄉○○路○
    段開工，進行兩側道路拓寬工程，伊等只先進行道路側溝部
    分之工程，且嘉道公司在停工之前，都有施作相關安全設施
    的維護，停工之後就交由忠正公司進場施工，現場交通安全
    維護，依南區工程處94年度臺南都會區○○道路工程（歸仁
    段）施工前管線及地上物拆遷協調紀錄第四點規定，就不是
    嘉道公司負責，應由忠正公司負責；本案是告訴人因路面有
    砂石而滑倒，施工單位如因施工造成路面髒亂就必須要清洗
    ，伊公司施工後已經交給同案被告楊倉銘之忠正營造有限公
    司施工，且現場很多砂石車進出，勢必會造成路面有砂石，
    這才是導致告訴人滑倒受傷的主因，伊公司於事故發生時巳
    呈報停工，伊無過失等語。
五、經查：
  (一)證人即警員王瀅雄於原審審理中結證稱：「（問：95年2月
    19 日在歸仁鄉○○路拓寬工程的車禍是否你去處理？）答
    ：是的；（問：現場有無發現土堆？）答：有的。土堆是放
    在柏油路面外側拓寬的填土路面上（已刨除的路面）；（問
    ：你到現場時告訴人的機車擺放位置在那裡？）答：告訴人
    在哪裡跌倒不清楚，我到現場時機車已經被樹立起來放在柏
    油路面上；（問：請依據警卷第25頁交通事故現場圖指出告
    訴人機車位置？）答：告訴人機車就是在柏油路面與刨除路
    面接縫處；（問：告訴人騎乘的方向有無警示牌或警示燈？
    ）答：沒有；（問：當時柏油路面是乾淨的？抑或有砂土在
    表面？）答：柏油路面有砂土覆蓋著；（問：你到現場看時
    ，柏油路面的砂土是否會影響行車安全？）答：會的，如果
    騎乘速度快緊急煞車會跌倒；（問：你剛才陳述柏油路面有
    覆蓋砂土，與一開始陳述看見的土堆是否同一個？）答：不
    是。柏油路面的砂土是施工過程的風沙所造成的，與我看到
    的土堆不同；（問：你所看到的土地放置在何處？）答：刨
    除路面（拓寬工程）比原來的柏油路面寬，土堆是放在刨除
    路面靠外側的位置；（問：現場有無機車摔倒之痕跡？）答
    ：經我們組裡面採證分析，有可能是告訴人在視線不明的情
    形騎乘在柏油路面及刨除路面的接縫處（高低落差）跌倒或
    者是告訴人在柏油路面踩急煞車摔倒，我們排除告訴人與其
    他車輛擦撞情事，應該是告訴人自摔的情形；（問：為何沒
    有對現場的土堆拍照存證？）答：告訴人機車旁邊並沒有放
    置土堆，土堆距離告訴人的機車有段距離，我們的研判應該
    是施工所造成的風吹沙使柏油路面容易打滑，土堆應與本件
    車禍事故無關。」等語在卷（見原審卷第92至96頁）。核與
    告訴人丙○○於檢察事務官訊問中供稱：「（問：車禍發生
    情形？）答：95年2月19日晚上7時15分許我騎機車在臺南縣
    歸仁鄉○○村○○路○段由西向東往崙頂村方向行駛，因該
    路段道路施工四周無照明又無警告標示，因為地上砂石太多
    ，使我滑倒受傷。所受傷害詳如三軍總醫院診斷證明書、臺
    南市立醫院診斷證明書。」等語（見偵卷第3、4頁）相符，
    復參以卷附警員所製道路交通事故調查報告表(一)、(二)、現場
    圖、現場照片11張（見警卷25至31頁）及臺南市立醫院95年
    4 月3日南市衛醫字第0221010019號診斷證明書乙紙（見警
    卷第35頁）觀之，自足認告訴人丙○○係於95年2月19日晚
    上7時15分許，騎乘車牌號碼YCB-875號重型機車，行經上開
    施工路段之柏油路面，因視線不明，路面堆積沙土，致煞車
    打滑而人車摔倒，而受有右側脛骨平台粉碎性骨折、右側脛
    骨骨折經內固定術後傷口感染之傷害等情無訛。公訴及告訴
    人告訴意旨認告訴人係因驚見路面突起土堆，閃避不及而摔
    倒乙節，尚與上開事證稍有未合。
  (二)又嘉道公司業於95年1月2日迄至同年3月21日停工，有其施
    工日報表影本乙紙附卷足憑（見96年核交字第1429號偵卷第
    61頁）。且證人即內政部營建署臺南工務所員工乙○○於本
    院審理中到庭證稱：「（問：管線單位施工區域，比較靠近
    舊的路面，或是拓寬工程的路段較靠近路面？）管線施工的
    位置比較接近舊有的路面。」、「（問：中華電信管線施工
    地點，是在原來瀝清路面上嗎？）是在新建的側溝和原有道
    路中間，距離測溝四、五米。」（見本院卷第65、67頁）。
    再參以及證人丁○○於原審提出施工平面圖（見原審卷第99
    頁），嘉道公司已施工之側溝工程位置確較忠正公司施工之
    位置距車禍發生之柏油路為遠。
  (三)再查，依卷附嘉道公司出具內政部營建署施工計劃書影本（
    見台灣台南地方法院檢察署96年核交字第3213號偵卷第15
    至40頁）第壹點、該公司與該署訂立之程契約書影本（見同
    署96年度核交字第1429號偵卷第110至140頁）第十八點規定
    觀之，在其完工之前，仍屬其施工期間，其依約負有其維護
    施工路段道路之交通安全責任，應於該路段樹立警告標誌，
    夜間並應安裝警告燈，並應予維護路面乾淨。然嘉道公司辯
    稱停工時都有樹立標誌，之後管線單位施工，將我們擺設的
    一些標示移除而破壞掉了等語，且嘉道公司既已於車禍發生
    前40多天前之95年1月2日即停工（已如前述），則本件車禍
    發生之路段其安全及清潔維護究應由嘉道公司或何施工單負
    負責即非無疑？依卷附南區工程處94年度臺南都會區○○道
    路工程（歸仁段）施工前管線及地上物拆遷協調紀錄影本（
    見警卷第40頁）第4點規定：「第四點記載：各管線單位進
    場施作時，請自行負責工地交通安全及環境衛生工作，並以
    合格材料分層灌水回填夯實，配合人孔、高層路面調整。」
    ，上開「自行負責工地交通安全及環境衛生工作」，除指各
    施工單位施工範圍之工地安全，是否尚及於施工範圍之路面
    交通安全維護？據證人乙○○證稱：「（問：道路拓寬工程
    ，停工以後，進場以後的廠商對於舊有路面的清潔，是由退
    出的單位負責或是進場單位負責？）應該是由當時施工期間
    的單位負責。」（見本院卷第65頁）；此外，證人丁○○在
    檢察事務官訊問中也證稱：「（問：何時通知內政部你們已
    經完工？）95年2月20日。」（見96年核交字第1429號偵卷
    (一)第159頁）、「（問：該工程於95年2月18日停工，工程何
    時中華電信驗收？）驗收之前，是承包商要負責交通安全維
    護及事故（賠）償責任，這有記載於契約書內，中華公司去
    工（地）只是去看有無施工，當時是否正確及施工現場交通
    是否安全。（問：有無約定工程施工期間應由何人維持道路
    人車交通安全？）是應由忠正營造負責。」等語；同時忠正
    公司負責人楊倉銘於檢察事務官訊問時亦答稱：「如果有油
    路路（應是柏油路之誤），是應由我們負責。」（見96年核
    交字第1429號偵卷(一)第168頁）若忠正公司無負責施工範內
    往來道路之安全與環境衛生，其證人丁○○及忠正公司負責
    人楊倉銘焉可能供稱應由忠正公司負責呢？且忠正公司甫於
    95 年2月18日停工，中華電信公司係95年2月20日通知內政
    部營建署，則車禍發生之95年2月19日，忠正公司施作之工
    程應該尚未經中華電信公司驗收，據證人丁○○所言當由承
    包商忠正公司負責交通安全維護及事故賠償責任。
  (四)雖證人中華電信公司南區分公司台南營運處助理工程師戊○○於原審證稱「所謂自行負責工地交通安全及環境衛生工作
    係指施工單位施工範圍之工地安全，並非指全部路面交通安
    全維護，亦即施作何部分路面的工程，即負責該部分路面之
    交通維護。」云云（見原審卷第130反面、131頁正面）。惟
    忠正公司乃中華電信公司之承包商，如忠正公司須負擔本件
    過失責任，對中華電信公司亦有不利，是證人之證言顯有偏
    頗之虞！蓋證人丁○○除於偵查中供稱應由忠正公司負責外
    ，併於原審證稱：「（問：你會勘當時忠正營造有限公司有
    無將其負責施工地點之環境衛生處理乾淨？）有的，忠正營
    造有限公司施工地點沒有遺留砂土。柏油路面忠正營造有限
    公司亦有清理乾淨沒有遺留砂土。」等語（見原審卷第149
    頁），核與偵查中所供相符，如忠正公司無維護柏油路面之
    安全、環境衛生責任，何以忠正公司要負責清理柏油路面？
    從而可知，證人戊○○之證言並不足採。況施工時必會造成
    塵土飛揚，自無法避免砂土掉落於施工地點相鄰之道路上，
    若不由施工單位負責道路清潔衛生，卻歸責已停工之單位負
    責，殊有違常理！
  (五)綜上所述，告訴人固因車禍受有上開傷害，但對於所指係因
    被告之過失所造成等情則尚乏依據，自難僅憑告訴人之指訴
    遽入人罪，被告辯稱嘉道公司已停工甚久，應無過失可言，
    可堪採信。
六、綜據上述，被告所辯並非無據，而公訴人所提證據之證明力
    尚未達於使本院確信被告應負責本件車禍之過失責任，無從
    說服本院以形成被告有罪之心證，被告被訴犯罪既不能證明
    ，自應諭知無罪。原審未斟酌上情，遽認被告就告訴人所受
    傷害應負業務過失責任，予以論罪科刑，自有不當。被告上
    訴否認犯罪，指摘原判決不當，為有理由，自應由本院將原
    判決關於甲○○部分撤銷改判，為被告甲○○無罪之諭知。
七、據上論斷，應依刑事訴訟法第369條第1項前段、第364條、
    第301條第1項，判決如主文。
本案經檢察官郭珍妮到庭執行職務。
中    華    民    國    98    年    10    月     8    日
                  刑事第四庭    審判長法  官  吳志誠
                                      法  官  吳森豐
                                      法  官  彭喜有
以上正本證明與原本無異。
不得上訴。
                                      書記官  黃子起
中    華    民    國    98    年    10    月     9    日


司法院資訊處製作；財團法人民間司法改革基金會備份。
